【裁判字號】    94,訴,594
【裁判日期】    950705
【裁判案由】    損害賠償
【裁判全文】
臺灣雲林地方法院民事判決               94年度訴字第594號
原      告  財團法人汽車交通事故特別補償基金
法定代理人  丁○○
訴訟代理人  丙○○
            乙○○
被      告  甲○○
上列當事人間請求損害賠償事件，本院於民國95年6 月21日言詞
辯論終結，判決如下：
    主  文
被告應給付原告新臺幣貳拾陸萬元，及自民國九十四年十月十五
日起至清償日止，按週年利率百分之五計算之利息。
原告其餘之訴駁回。
訴訟費用由被告負擔十分之二，餘由原告負擔。
本判決第一項得假執行。
    事實及理由
一、被告未於言詞辯論期日到場，核無民事訴訟法第386 條各款
    所列情形，爰依原告之聲請，由其一造辯論而為判決。
二、原告主張：
  (一)、被告於民國（下同）93年12月12日，駕駛車牌號碼NY-264
      1 號自小客車在台中縣大雅鄉○○村○○路與中清南路口
      ，因駕駛疏忽撞到受害人陳芳婷，致陳芳婷傷重不治死亡
      。被告駕駛之肇事車輛未投保強制汽車責任保險，扣除被
      告已給付陳芳婷之繼承人即其父母陳坤榮、呂玉華賠償金
      新臺幣（下同）100,000 元部分，原告已依修正前強制汽
      車責任保險法第39條第4 項規定，給付陳坤榮、呂玉華1,
      300,000 元。為此，依據強制汽車責任保險法第39條第2
      項規定，聲明請求：被告應給付原告1,300,000 元及自起
      訴狀繕本送達被告之翌日起至清償日止，按週年利率百分
      之五計算之利息。
  (二)、依臺灣臺中地方法院94年度交易字第139 號刑事判決記載
      ：被告汽車行駛之中清南路雖為綠燈，但受害人陳芳婷既
      係行走於行人穿越道上，縱然陳芳婷行向為紅燈，被告仍
      應注意禮讓行人通行，被告竟疏未注意行經行人穿越道時
      應減速慢行，致發現陳芳婷時閃避不及，駕車肇事，造成
      陳芳婷顱內出血死亡，被告顯有過失等語，可知被告駕車
      確有過失，且其過失行為與陳芳婷死亡間，具有相當因果
      關係。至於上開刑事判決認定陳芳婷與有過失部分，原告
      不爭執，惟陳芳婷之過失責任比例為何，請鈞院依法判斷
      。
三、被告未於言詞辯論期日到場，亦未提出書狀作何聲明或陳述
    。
四、得心證之理由：
  (一)、強制汽車責任保險法雖於94年2 月5 日修正公布，惟因本
      件車禍發生於修法前之93年12月12日，是本件仍應適用修
      正前強制汽車責任保險法之規定，合先敘明。
  (二)、按汽車交通事故發生時，受害人或其繼承人因肇事汽車非
      被保險汽車，未能依本法規定向保險人請求給付保險金者
      ，得在相當於本法規定之保險金額範圍內，向特別補償基
      金請求補償；特別補償基金依前條規定為補償者，視為加
      害人或汽車所有人損害賠償金額之一部分；特別補償基金
      於補償金額範圍內，得直接向加害人或汽車所有人求償；
      受害人或其繼承人已自加害人或汽車所有人獲有賠償或自
      社會保險獲有給付者，特別補償基金於補償時，應扣除之
      ；肇事汽車非被保險汽車，特別補償基金依本法第39條第
      2 項規定，向加害人或汽車所有人求償時，應依該非被保
      險汽車之肇事責任比例計算求償額，修正前強制汽車責任
      保險法第38條第1 項第2 款、第39條第1 、2 、4 項及同
      法施行細則第9 條分別定有明文。由此規定可知，強制汽
      車責任保險法第39條第2 項所規定者，其性質上乃屬汽車
      交通事故特別補償基金對加害人或汽車所有人之受害人侵
      權行為請求權之民事代位求償，此觀同法第37條第2 款規
      定依同法第39條「代位求償」所得，係汽車交通事故特別
      補償基金之來源之一自明。是特別補償基金代位受害人或
      其繼承人行使損害賠償請求權時，仍須審酌受害人或其繼
      承對加害人或汽車所有人是否具有損害賠償請求權，即加
      害人或汽車所有人對事故之發生，有故意或過失需負損害
      賠償責任時，特別補償基金方得向加害人或汽車所有人求
      償（參照最高法院92年度台上字第2080號裁判），且加害
      人或汽車所有人得以對抗受害人之事由，對抗特別補償基
      金。
  (三)、經查，原告主張被告駕駛未投保強制汽車責任保險之自小
      客車，於前開時地因疏未注意行近行人穿越道前應減速慢
      行，並注意車前狀況，隨時採取必要之安全措施，以致發
      現受害人陳芳婷從民生路東往西方向穿越中清南路時，因
      閃避不及而撞擊陳芳婷，造成陳芳婷顱內出血，送醫後傷
      重不治死亡，被告應負過失之侵權行為責任。事故發生後
      ，被告已經賠償陳芳婷之繼承人陳坤榮、呂玉華100,000
      元，原告亦已依修正前強制汽車責任保險法第39條第4 項
      規定，給付陳坤榮、呂玉華1,300,000 元等情，為被告於
      刑事過失致人於死案件審理時自承不諱，並有原告提出之
      臺灣臺中地方法院檢察署相驗屍體證明書、豐原分局大雅
      所（小隊）道路交通事故證明書、汽車交通事故特別補償
      金收據暨代位求償同意書、收款人匯款明細表及收據在卷
      可證（見臺中地方法院調解卷）。又被告因本件過失致人
      於死案件，被判處有期徒刑6 月確定，業經本院依職權向
      臺灣臺中地方法院檢察署調閱刑事及相驗卷宗查明屬實，
      有道路交通事故現場圖、調查報告表、診斷證明書、現場
      及車損照片、勘驗路口監視錄影光碟筆錄附於刑事相驗卷
      及臺灣臺中地方法院94年度交易字第139 號刑事判決在卷
      足憑（見本院卷第28、31-33 頁）。此外，被告已於相當
      時期受合法之通知，未於言詞辯論期日到場爭執，亦未提
      出書狀為反對之陳述，原告主張被告就車禍事故之發生，
      應負過失責任部分，自堪信為真實。
  (四)、次按因故意或過失，不法侵害他人之權利者，負損害賠償
      責任；汽車、機車或其他非依軌道行駛之動力車輛，在使
      用中加損害於他人者，駕駛人應賠償因此所生之損害；不
      法侵害他人致死者，對於支出醫療費及增加生活上需要之
      費用或殯葬費之人，亦應負損害賠償責任，被害人對於第
      三人負有法定扶養義務者，加害人對於該第三人亦應負損
      害賠償責任；不法侵害他人致死者，被害人之父、母、子
      、女及配偶，雖非財產上之損害，亦得請求賠償相當之金
      額，民法第184 條第1 項前段、第191 條之2 前段、第19
      2 條第1 、2 項、第194 條亦規定甚明。受害人陳芳婷因
      本件車禍事故而傷重不治死亡，被告應負過失責任，前已
      論述，足見被告之過失行為與陳芳婷之死亡間具有相當因
      果關係，陳芳婷之繼承人自得依上開規定，請求被告負損
      害賠償責任。
  (五)、如前所述，原告依修正前強制汽車責任保險法第38條規定
      補償受害人之繼承人後，該補償金視為被告損害賠償金額
      之一部分，原告於補償金額範圍內，得直接向被告求償，
      惟應依被告之肇事責任比例計算求償額。換言之，倘若受
      害人陳芳婷或其繼承人對損害之發生與有過失，原告向被
      告求償時即應扣除陳芳婷或其繼承人應負擔之過失責任部
      分。查，證人即陳芳婷母親呂玉華於警員偵訊時陳稱：92
      年12月12日晚上7 時許，我從台中縣大雅鄉○○路○段19
      5 之3 號住處外出買晚餐，當時陳芳婷哭鬧要跟著出去，
      我告訴陳芳婷我馬上回來，之後就帶著四女兒外出，將陳
      芳婷及其餘四名子女交給大女兒陳淑娟照顧，等到我8點
      返家時，發現陳芳婷不在房間內，隨即外出找尋，直至翌
      日凌晨1 時許，才得知陳芳婷發生事故等語（見相驗卷第
      8 頁）；證人林建宏證稱：當時我坐在加油站外，臉朝民
      生路方向，發現有一名穿粉紅色衣服的小女孩在我正前方
      由右往左邊朝中清南路方向跑，我不確定小女孩跑到斑馬
      線時有沒有停下來，因為有洗車機擋住我的視線，然後我
      看到行駛內側車道之自小客車前車頭撞到小女孩，小女孩
      就被捲入車下，沒有被輾過，但有被拖行，肇事車隨即停
      下來，駕駛下車抱起小女孩，後來有一輛箱型車送肇事者
      與小女孩到澄清醫院救治，當時中清南路為綠燈號誌等語
      （見相驗卷第10、11頁），由其二人之證詞可知，車禍發
      生時，被告行向之號誌燈為綠燈，受害人陳芳婷係闖紅燈
      穿越中清南路時被撞，陳芳婷就損害之發生與有過失，至
      為明確。而陳芳婷之父母將年僅4 歲多之受害人（89年3
      月14日生）及分別為11歲、9 歲、7 歲、6 歲、1 歲之其
      他子女留在家中，讓尚屬年幼之長女陳淑娟一人看顧，以
      致陳芳婷獨自走出住處，在無大人看護下行走於馬路上，
      肇致本件事故發生，陳芳婷之父母顯然未盡監護之責，亦
      應負過失責任。又由證人朱麗真於警員偵訊時證述：我是
      坐在被告駕駛之自小客車右前座，我記得當時經過紅綠燈
      後約2 、3 輛車子距離時，我有看到一個影子從右前方來
      ，在我位置右前方有輛自小客貨車剛閃過小孩子後，小孩
      子即移動到我們車前，之後就發生碰撞事故等語（見刑事
      卷）；及檢察官於事發後之93年12月16日勘驗肇事路口之
      監視錄影光碟，發現被告駕駛車輛之前車係一輛銀色自小
      客車，於當日晚間8 時零分26秒許通過中清南路與民生路
      口之行人穿越道，被告汽車於同時分28秒通過上開行人穿
      越道，並在該處撞到受害人陳芳婷，陳芳婷隨即撞飛前方
      ，被告汽車之車身遂經過陳芳婷之身體，並將陳芳婷往前
      拖離該路口，消失於畫面，有履勘現場筆錄附於相驗卷可
      稽（見相驗卷第51頁），亦足徵本件車禍發生，係因受害
      人陳芳婷突然闖越馬路，以致被告閃避不及所致，實難課
      以被告過重之肇事責任。本院審酌被告與受害人陳芳婷及
      其繼承人之過失情節，認為陳芳婷及其繼承人應自負十分
      之八之與有過失責任，餘由被告負擔，亦即被告僅負十分
      之二之肇事責任。準此，原告得向被告求償之金額為260,
      000 元（1,300,000 ×0.2） 。
五、末按給付無確定期限者，債務人於債權人得請求給付時，經
    其催告而未為給付，自受催告時起，負遲延責任，其經債權
    人起訴而送達訴狀者，與催告有同一之效力；遲延之債務，
    以支付金錢為標的者，債權人得請求依法定利率計算之遲延
    利息；應付利息之債務，其利率未經約定，亦無法律可據者
    ，週年利率為百分之五，民法第229 條第2 項、第233 條第
    1 項前段、第203 條分別定有明文。本件原告請求被告償還
    補償金，並未定有給付之期限，則原告請求自起訴狀繕本送
    達被告之翌日即94年10月15日起至清償日止，按週年利率百
    分之五計算遲延利息，並未逾上開規定之範圍，亦無不合，
    應予准許。
六、從而，原告依據修正前強制汽車責任保險法第39條第2 項規
    定，請求被告給付260,000 元及自94年10月15日起至清償日
    止，按週年利率百分之五計算之利息部分，為有理由。原告
    逾此金額之請求，則無理由，應予駁回。
七、又本判決所命被告給付之金額未逾500,000 元，依民事訴訟
    法第389 條第1 項第5 款規定，本院應依職權宣告假執行。
八、訴訟費用負擔之依據：民事訴訟法第79條。
中    華    民    國    95    年    7     月    5     日
                  民事第一庭    法  官   蔡碧蓉
以上正本係照原本作成。
如對本判決上訴，須於判決送達後20日內向本院提出上訴狀（須
附繕本），並應繳納上訴裁判費。
中    華    民    國    95    年    7     月    5     日
                                書記官   蔡嘉萍


司法院資訊處製作；財團法人民間司法改革基金會備份。
